【裁判字號】    89,台上,2363
【裁判日期】    891020
【裁判案由】    返還保證金
【裁判全文】
最高法院民事判決                              八十九年度台上字第二三六三號
    上   訴   人  東宜建設股份有限公司
    兼法定代理人  邱純青
    上   訴   人  乙○○
                  甲○○兼邱.
                  丙○○邱澤.
    右   二   人
    法 定代理 人  邱純青
    被 上 訴  人  康萊興業股份有限公司
    法 定代理 人  沈敏鏑
    訴 訟代理 人  張元宵律師
右當事人間請求返還保證金事件，上訴人對於中華民國八十八年六月二十二日台灣高
等法院第二審判決（八十七年度上字第一四九二號），提起上訴，本院判決如左：
    主  文
上訴駁回。
第三審訴訟費用由上訴人負擔。
    理  由
本件被上訴人主張：伊於民國八十五年五月一日分別向上訴人承租坐落台北市○○路
六十七號、六十七號之一、六十七號之二、六十九號、六十九號之一房屋，分別依序
給付保證金（即押租金）新台幣（下同）五十萬元、五十萬元、三十六萬元、二十八
萬元、三十六萬元予上訴人東宜建設股份有限公司（下稱東宜公司）、邱純青、乙○
○、甲○○之被繼承人黃玉瓊及甲○○、丙○○之被繼承人邱澤東，約定租賃期限自
八十五年五月一日起，至八十六年四月三十日止，並各就所簽訂之房屋租賃契約向第
一審法院公證處辦妥公證，嗣雙方於八十六年五月十二日協議將租期延至八十六年十
月三十一日，之後黃玉瓊死亡，由上訴人甲○○繼承，雙方於八十六年十月三十日再
度協議租期延至八十七年三月三十一日止，屆期伊已依約遷出，並於八十七年四月二
日將租賃物點交返還予上訴人，依房屋租賃契約第三條之約定，上訴人自應於租賃期
滿，伊交還房屋時，返還保證金予伊，惟上訴人迄今仍藉詞不為返還，屢經催討亦無
效果等情，求為命上訴人分別如數返還保證金並加付自八十七年四月三日起算之法定
遲延利息之判決（另被上訴人請求超過八十七年四月三日起算之法定遲延利息部分，
業經第一審判決被上訴人敗訴，未據被上訴人聲明不服）。
上訴人則以：兩造房屋之租賃關係始於七十六年至七十八年間，期間內以換約、協議
書方式持續，從未間斷，在租賃關係之初始，上訴人所交付之租賃物係五間獨立單元
之區分所有建物，每個獨立單元包含一樓及地下室，各單元均有牆壁相隔，被上訴人
因販售傢具，於承租後將所有隔間牆打除，使成為一個建物使用，並將部分一樓及地
下室之浴廁打除，加以改裝，兩造並於租賃契約第四條第五款約定：「房屋有改裝設
施之必要，乙方（即被上訴人）取得甲方（即上訴人）之同意後得自行裝設，但不得
損害原有建築，乙方於交還房屋時並應負責回復原狀」，使被上訴人負有回復原狀之
義務。日後兩造繼續租賃關係，不可能於每次換約時均要求被上訴人先回復原狀，故
兩造契約所指之回復原狀當係指回復七十六年至七十八年間租賃初始之房屋原狀。然
上訴人多次催告，被上訴人均未履行其回復原狀之義務，上訴人自得於被上訴人履行
其回復原狀之義務前，主張同時履行抗辯權，拒絕返還保證金等語，資為抗辯。
原審依審理之結果，以：查本件被上訴人主張之事實，業據其提出房屋租賃契約、協
議書、公證書附卷為證，且為上訴人所不爭執，堪信為真實。按租賃定有期限者，其
租賃關係於期限屆滿時消滅，民法第四百五十條第一項定有明文。本件上訴人雖辯稱
兩造間之租賃關係始於七十六年至七十八年間，之後以換約、協議書之方式繼續，從
未間斷云云。然依上開規定，兩造在八十五年四月三十日以前之租賃關係既已因期限
屆滿而消滅，兩造另於八十五年五月一日重新訂立本件之租賃契約，並向第一審法院
公證處辦妥公證，則兩造間之租賃關係自應依八十五年五月一日所另行重新訂立之租
賃契約為準據。經核系爭房屋租賃契約第四條第五款僅約定：「房屋有改裝設施之必
要，乙方（即被上訴人）取得甲方（即上訴人）之同意後得自行裝設，但不得損害原
有建築，乙方於交還房屋時並應負責回復原狀。」並未特別約定須回復至最初開始承
租時之七十六年至七十八年間原狀，再參酌以八十五年間屋況為原狀，而不以最初開
始承租時之七十六年至七十八年間屋況為原狀，對於出租人之上訴人言，並非毫無實
益，諸如上訴人於收回後，可以較大空間同時出租，以增進經濟效用，即其一例，然
上訴人業已自認被上訴人於八十七年四月二日所交還之房屋現狀即係八十五年間簽約
時之原狀，即難認被上訴人未依八十五年間之租賃契約履行其回復原狀之義務。又上
訴人既已自認被上訴人承租系爭房屋係先租左邊，陸續再租中間及右邊，其中左邊與
中間隔牆為上訴人自行拆除，顯見兩造間在換約租賃過程中，其租賃範圍並非始終不
變，而係陸續增加，且租賃物之部分隔牆又係由上訴人自行拆除，尤難遽認被上訴人
當然應回復至最初開始承租時之七十六年至七十八年間原狀，則上訴人辯稱應回復至
最初開始承租時即七十六年至七十八年間之原狀云云，上訴人既不能舉證證明，殊不
足取。被上訴人既已交還系爭租賃房屋並按照八十五年間訂約之原狀予以回復，上訴
人依據系爭租賃契約之約定，即應返還系爭保證金。又兩造雖約定保證金無息返還，
然此並非免除遲延利息之特約，僅被上訴人不得向上訴人請求租賃期限內之利息，茲
被上訴人既已於八十七年四月二日交還房屋，上訴人仍拒絕返還，即屬給付遲延，被
上訴人自得自八十七年四月三日起，請求法定遲延利息。從而被上訴人分別請求上訴
人給付系爭保證金及其法定遲延利息，自屬有據，應予准許，並說明兩造其餘攻擊防
禦方法及舉證，經斟酌後與本件判決結果不生影響，自毋庸逐一論述，爰維持第一審
所為上訴人敗訴之判決，駁回其上訴。查兩造之房屋租賃契約第三條第二款約定：「
保證金……於租賃期滿交還房屋時無息返還」。該保證金核屬押租金之性質，而被上
訴人既依約於八十七年四月二日將系爭房屋交還上訴人，為上訴人所不爭執，則上訴
人自應將系爭保證金如數返還被上訴人。至房屋租賃契約第四條第五款固約定被上訴
人於交還房屋時並應回復原狀，惟被上訴人回復原狀之義務，與上訴人返還保證金之
義務，尚難認係立於對價關係互負之債務，被上訴人在原審主張上訴人不得對系爭保
證金主張同時履行抗辯權（見原審卷第四八頁反面），自屬可採。原審為上訴人敗訴
之判決，經核於法並無違背。上訴論旨，仍執陳詞，並就原審取捨證據、認定事實及
解釋契約之職權行使，指摘原判決不當，求予廢棄，非有理由。
據上論結，本件上訴為無理由，依民事訴訟法第四百八十一條、第四百四十九條第一
項、第七十八條，判決如主文。
中      華      民      國    八十九    年      十      月     二十     日
                              最高法院民事第二庭
                                  審判長法官  曾  桂  香
                                        法官  劉  延  村
                                        法官  劉  福  聲
                                        法官  黃  秀  得
                                        法官  陳  重  瑜
      右正本證明與原本無異
                                              書  記  官
中      華      民      國    八十九    年      十      月    三十一    日


司法院資訊處製作；財團法人民間司法改革基金會備份。
